【裁判字號】    89,台上,2282
【裁判日期】    890427
【裁判案由】    違反藥事法
【裁判全文】
最高法院刑事判決                              八十九年度台上字第二二八二號
    上  訴  人  甲○○
    選任辯護人  陳煥生律師
                林天財律師
右上訴人因違反藥事法案件，不服台灣高等法院中華民國八十七年三月二十四日第二
審更審判決（八十六年度上更(一)字第一一五六號，起訴案號：台灣台北地方法院檢察
署八十三年度偵字第二二○○四號），提起上訴，本院判決如左：
    主  文
原判決撤銷，發回台灣高等法院。
    理  由
本件原判決認定上訴人甲○○係台北市○○○路○段二七八號長青內兒科診所（下稱
長青診所）醫師兼負責人，與已判處罪刑確定之陳憲宏（係藥商）及林錦泉（曾任製
藥廠廠長）三人明知TRAMADOL為行政院衛生署公告管制之強烈鎮痛劑，上訴人為毒癮
病患做戒毒治療，明知所使用之戒毒藥品TRAMADOL須依病歷詳實記載並接受主管機關
之監督管理，為謀取不法利益（向合法藥商購買價格高昂），應付診所大量之需求，
及逃避主管機關對管制藥品之管理，竟委由陳憲宏向外買入前開藥物，陳憲宏於向許
鐵彥以每公斤新台幣（下同）五萬元之價格購得四十公斤之TRAMADOL原料藥後，三人
基於共同之犯意聯絡，由陳憲宏以每公斤五萬八千五百元之代價售予上訴人，並分別
於民國八十三年初交付十公斤，同年五月十九日交付二十公斤，同年七月二十五日再
交付十公斤。因前開TRAMADOL係原料藥，不能直接讓患者使用，上訴人乃事先將TRAM
ADOL與乳糖依比例混合後，交由陳憲宏將其中之十公斤以每粒一‧二角之代價代工製
成膠囊，陳憲宏復於八十三年五月間，再委由林錦泉在台北縣新莊市○○路三六七巷
十一號代工製成偽藥TRAMADOL膠囊，共約十三萬粒，每粒代工費用○‧八角（空膠囊
由上訴人提供）。上訴人明知該膠囊係屬偽藥，竟在長青診所使用，作為吸毒患者之
治療藥品，並基於概括之犯意，設立郵購帳戶連續多次接受全省各地不特定之煙毒患
者郵購。嗣於八十三年十月五日為法務部調查局台北市調查處查獲，並扣得上訴人所
有犯罪所得之TRAMADOL膠囊三十一罐（共淨重二四、五五○公克）及預備供犯罪所用
之TRAMADOL原料藥（白色粉末，共淨重二三、二○五公克），總重四七、七五五公克
等情。因而撤銷第一審關於甲○○部分之科刑判決，改判依牽連犯關係，從一重論處
上訴人甲○○共同製造偽藥罪刑，固非無見。
惟查：(一)、有罪之判決書應記載事實，刑事訴訟法第三百零八條定有明文。所謂事實
，不僅指犯罪之行為而言，即與論罪有關之事項，亦應依法認定予以明確之記載。又
依藥事法第二十條規定，本法所稱偽藥，係指藥品經稽查或檢驗而有該條第一至四款
所列情形之一者而言。原判決對於上訴人所製造、販賣之上述膠囊，何以係屬偽藥，
並未於事實欄內明白認定，詳為記載，則其依牽連犯藥事法第八十二條第一項、第八
十三條第一項論處上訴人製造偽藥罪刑，是否適當，即屬無從判斷。(二)、證據雖已調
查，而其內容尚未明瞭者，即與未經調查無異，如遽行判決，仍屬應於審判期日調查
之證據未予調查，其判決當然為違背法令。原判決事實認定TRAMADOL係原料藥，不能
直接讓患者使用，上訴人乃事先將TRAMADOL與乳糖依比例混合後，交由陳憲宏將其中
之十公斤，以每粒一‧二角之代價代工製成膠囊，陳憲宏再以每粒○‧八角（空膠囊
由上訴人提供）之代工費委由林錦泉製成偽藥TRAMADOL膠囊等情。但上訴人否認其上
述所為有涉犯製造偽藥情事，且以醫師本得調劑藥品供病患服用云云置辯。則上訴人
所為究係醫師之調劑行為；抑屬製造偽藥之行為，尚欠明瞭，即有必要函請行政院衛
生署查明。原判決僅憑該署八十四年四月二十八日衛署藥字第八四○一九○三○號函
稱：「一般藥品膠囊劑之製造，須經一複雜之製造過程，將主成分與賦形劑均勻混合
後，再充填入膠囊中，並非直接將主成分充填入膠囊中，且使用於製程之成分，均應
經藥廠檢驗合格後始得使用」等語，遽認上訴人所為顯非調劑可比，所辯委無可取，
難謂無證據調查未盡之違法。上訴意旨執以指摘原判決不當，尚非全無理由，應認原
判決仍有撤銷發回更審之原因。又原判決不另為諭知無罪部分，本乎審判不可分原則
，應併予撤銷發回，合予明。
據上論結，應依刑事訴訟法第三百九十七條、第四百零一條，判決如主文。
中      華      民      國    八十九    年      四      月    二十七    日
                              最高法院刑事第三庭
                                  審判長法官  陳  錫  奎
                                        法官  洪  清  江
                                        法官  吳  昆  仁
                                        法官  李  伯  道
                                        法官  陳  世  雄
      右正本證明與原本無異
                                              書  記  官
中      華      民      國    八十九    年      五      月      二      日


司法院資訊處製作；財團法人民間司法改革基金會備份。
